【裁判字號】    98,簡上,93
【裁判日期】    981231
【裁判案由】    清償借款
【裁判全文】
臺灣高雄地方法院民事判決              98年度簡上字第93號
上  訴  人  乙○○
訴訟代理人  陳豐裕律師
被上訴人    永豐商業銀行股份有限公司
法定代理人  丁○○
訴訟代理人  甲○○
            戊○○
            丙○○
上列當事人間請求清償借款事件，上訴人對於中華民國97年12月
23本院高雄簡易庭97年度雄簡字第6558號第一審判決提起上訴，
本院管轄之第二審合議庭於98年12月23日言詞辯論終結，判決如
下：
    主  文
原判決關於命上訴人給付超過「上訴人應於繼承被繼承人陳桂香
之遺產範圍內，給付被上訴人新台幣貳拾伍萬陸仟壹佰肆拾柒元
及自民國八十八年十月二十二日起至清償日止，按年息百分之十
計算之利息」部分，及該部分假執行之宣告、暨訴訟費用之裁判
均廢棄。
上開廢棄部分，被上訴人在第一審之訴駁回。
其餘上訴駁回。
第一、二審訴訟費用（減縮部分除外），由被上訴人負擔。
    事實及理由
一、被上訴人於本院言詞辯論時，減縮原審聲明為上訴人應給付
    被上訴人新台幣（下同）256,147 元及自88年10月22日起至
    清償日止，按年息百分之10計算之利息，於民事訴訟法第
    255 條第1 項3 款、第446 條第1 項但書之規定，核無不合
    ，應予准許。
二、被上訴人主張：
    被上訴人執有訴外人陳桂香（已逝，上訴人之被繼承人）所
    簽發之本票一紙（發票日為民國84年7月26日，面額新台幣
    70 萬元，未載到期日並免除作成拒絕證書），作為其同額
    房貸借款之擔保。惟陳桂香於95年12月5日死亡前，尚有系
    爭本票債務266,954元及自88年8月22日起至清償日止，按年
    息百分之10計算之利息尚未清償，上訴人為其繼承人且未向
    法院為拋棄繼承或限定繼承，依法應繼承上開繼承債務，爰
    依繼承及借貸之法律關係，於原審聲明請求上訴人應給付被
    上訴人266,954 元及自88年8 月22日起至清償日止，按年息
    百分之10計算之利息。並於本院減縮其請求為上訴人應給付
    被上訴人256,147元之本息，聲明上訴駁回等語。
三、上訴人則以：
（一）按繼承在民法繼承編中華民國98年5月22日修正施行前開
      始，繼承人因不可歸責於己之事由或未同居共財者，於繼
      承開始時無法知悉繼承債務之存在，致未能於修正施行前
      之法定期間為限定或或拋棄繼承，且由其繼續履行繼承債
      務顯失公平者，於修正施行後，以所得遺產為限，負清償
      責任。民法繼承編施行法第1條之3第4項定有明文。
（二）查被繼承人陳桂香於民國95年12月5日死亡，上訴人並未
      於法定期間聲請拋棄繼承，上訴人是於民法繼承編98 年5
      月22日修正施行前，因被繼承人陳桂香死亡，而開始繼承
      。
（三）次查，被繼承人陳桂香於95年12月5日死亡，而上訴人因
      已結婚，於被繼承人死亡時，並未同居共財；此有戶籍謄
      本可證，於繼承開始並無法知悉被繼承人有繼承債務存在
      。
（四）被繼承人陳桂香死亡時，上訴人並未繼承任何遺產。今被
      上訴人請求上訴人給付被繼承人陳桂香積欠之債務，上訴
      人須以自身努力所獲得之財產清償，嚴重影響上訴人之生
      存權及財產權，而顯失公平。
（五）綜上所述，本件應認由上訴人繼續履行被繼承人陳桂香之
      借款債務，顯失公平，上訴人自得主張依民法繼承編施行
      法第1 條之3 第4 項之規定，以所得遺產為限，負清償責
      任等語，資為抗辯。並於原審聲明：駁回被上訴人之訴。
      嗣於本院聲明：（一）原判決廢棄。（二）被上訴人於第
      一審之訴駁回。
四、原審判決上訴人應給付被上訴人266,954元及自88年8月22日
    起至清償日止，按年息百分之10計算之利息，上訴人不服，
    提起上訴，兩造於本院則聲明如上所述。
五、兩造爭執事項：
（一）上訴人可否適用民法繼承編施行法第1 條之3 第4 項之規
      定，主張對被繼承人的債務負限定責任？
六、法院之判斷：
（一）按繼承在民法繼承編中華民國98年5月22日修正施行前開
      始，繼承人因不可歸責於己之事由或未同居共財者，於繼
      承開始時無法知悉繼承債務之存在，致未能於修正施行前
      之法定期間為限定或或拋棄繼承，且由其繼續履行繼承債
      務顯失公平者，於修正施行後，以所得遺產為限，負清償
      責任。民法繼承編施行法第1條之3第4項定有明文。經查
      ，被上訴人於87年間，向台灣嘉義地方法院對陳桂香提供
      予被上訴人之擔保品（不動產）聲請強制執行，並於88年
      10月27日核發債權憑證，繼於93年間，向台灣台北地方法
      院聲請對陳桂香執行扣薪但無結果，而獲發債權憑證，之
      後迄陳桂香死亡止，未有任何強制執行行為，足認陳桂香
      於93年間，名下已無任何財產，且陳桂香於2 年後死亡時
      ，已無遺產可供子女繼承；另查，上訴人係65年6 月29日
      出生，於86年5 月28日與張姓男子結婚，時年21歲，之後
      離婚，復於95年2 月25日與曾姓男子結婚，於96年9 月5
      日，戶籍先後設於高雄市○○街、屏東縣長治鄉，並未入
      籍於陳桂香位於高雄縣鳳山市○○路住處，此有戶籍謄本
      1 份在卷可查，足認其於陳桂香95年12月5 日死亡前，已
      長達近十年未與陳桂香同居一處，且審酌上訴人自21歲起
      ，即與外人有二段之婚姻關係，依我國出嫁從夫之社會習
      俗及一般經驗法則，尚難認其與陳桂香有何同財或共居之
      家居生活，是以陳桂香於95年12月5 日死亡時，上訴人對
      於陳桂香之財務狀況，依常情推論自是無所知悉。是以上
      訴人辯稱不知陳桂香死亡時之財務狀況等語堪予採信。
（二）按陳桂香死亡時，迄今並無證據顯示留下遺產以供繼承人
      繼承，且上訴人於繼承開始之時，並不知悉陳桂香之財務
      狀況已如前述，本院審酌上情及金融業者於放貸時，僅會
      對借款人或其配偶進行徵信程序，並未對借款人子女為任
      何信用之調查，顯見放款之時，借款人之子女之資力並未
      列入借款人之信用考量範圍內，倘金融業者於借款人死亡
      後，於未舉證借款人之借款流向其繼承人之情況下，即遽
      認其繼承人應繼承其借款債務，未免有失公平，是以本件
      被上訴人既未能舉證上訴人曾因陳桂香之本件借款而獲利
      益，堪認倘由上訴人繼續履行繼承債務，將顯失公平。
（三）綜上所述，上訴人主張本件應適用98年6 月10日總統令修
      正公布之繼承編施行法第1 條之3 第4 項之規定，僅就其
      自陳桂香繼承之遺產為限，負限定責任一節，堪予採信。
      被上訴人主張上訴人應就陳桂香債務全部負清償責任，為
      無理由，不足採信。從而，被上訴人依繼承及借款之法律
      關係，請求上訴人於繼承陳桂香遺產之範圍內，給付
      256,147 元及自88年10月22日起至清償日止，按年息百分
      之10計算之利息，為有理由，應予准許，逾此部分之請求
      ，為無理由，應予駁回。原審就超過上開應准許部分，為
      上訴人敗訴之判決，並為假執行之宣告，自有未洽。上訴
      意旨就此部分指摘原審判決不當，求予廢棄改判，為有理
      由。至於上開准許部分，原審判命上訴人給付，並為假執
      行之宣告，核無違誤，上訴意旨就此部分，仍執陳詞，指
      摘原判決不當，求予廢棄，為無理由，應駁回其上訴。
七、據上論結，本件上訴為一部有理由、一部無理由，依民事訴
    訟法第436條之1第3項、第449條第1項、第450條、第79條、
    ，判決如主文。
中    華    民    國    98    年    12    月    31    日
                  民事鳳山分庭審判長法  官  楊富強
                                    法  官  林意芳
                                    法  官  吳文婷
以上正本係照原本作成
本判決不得上訴。
中    華    民    國    98    年    12    月    31    日
                                    書記官  林仕興

司法院資訊處製作；財團法人民間司法改革基金會備份。
